最高法院民事判決　　　　　　　　　　　　　　　八十七年度台上字第二○六三號
　　上　訴　人　竟倫營造股份有限公司
　　法定代理人　謝耀堂
　　被 上訴 人　陳清標
右當事人間請求給付工程款事件，上訴人對於中華民國八十七年五月十四日台灣高等
法院第二審更審判決（八十六年度上更(三)字第三五○號），提起上訴，本院判決如左
：
    主  文
原判決關於命上訴人為給付及該訴訟費用部分廢棄，發回台灣高等法院。
    理  由
本件被上訴人主張：伊於民國七十九年九月十二日與上訴人簽約，承攬上訴人向行政
院國軍退除役官兵輔導委員會榮民工程事業管理處（下稱榮工處）所承包之北二高中
和至土城段路中和交流道匝道高架橋下部結構及箱涵部分鋼筋彎紮組立工程，約定完
工日期為八十一年四月十日，工程鋼筋共三千五百二十五噸，每噸工程款為新台幣（
下同）三千五百元，總價一千二百三十三萬七千五百元。伊承包後立即購入機械材料
，依約施工。詎上訴人竟於八十年六月五日終止該承攬契約，當時伊已完成之工程為
九百九十一‧二七三噸、部分已完成尚未組立之工程有三百六十四‧一六七噸，伊計
有九十八萬三千九百六十七元工程款尚未領取。又上訴人無故終止該承攬契約，未施
工部分工程達二千四百十二‧三三八噸，伊每噸所失之預期利益至少有六百元以上，
該未施作部分伊共損失預期利益一百四十四萬元未能獲得，而發生同額之損害等情，
爰依民法第五百十一條之規定，求為命上訴人賠付該預期利益一百四十四萬元並加計
法定遲延利息之判決（其中被上訴人請求給付「十三萬七千五百零三元」預期利益本
息部分業經原審於本院第二次發回更審時判決上訴人敗訴後，未據其聲明上訴而告確
定；又其中請求給付「二十五萬一千四百九十元」暨「三十四萬七千五百二十一元」
預期利益本息部分，亦經原審於更審前及本院第三次發回更審時分別判決被上訴人敗
訴，均未據其聲明上訴而告確定。另被上訴人請求上訴人給付上開工程款九十八萬三
千九百六十七元本息部分，則經本院前審判決被上訴人勝訴確定在案）。
上訴人則以：被上訴人無故停工影響工程進度，伊依約終止承攬契約，自無庸負損害
賠償之責。系爭工程伊以每噸四千三百八十元得標，加上事後物價波動，本無利潤可
言，身為下包之被上訴人以每噸三千五百元承包施作，何來利潤﹖且依被上訴人提出
之昇陽土木包工業及富泰營造有限公司（下稱富泰公司）之單價分析表以每噸五千四
百三十一‧一八元及五千三百九十九‧六元得標始有四百九十六‧一八元及四百九十
二‧六八元之利潤觀之，該二家廠商所預估施作之成本每噸亦達四千九百三十五元，
被上訴人更無預期利益之損害等語資為抗辯。
原審就被上訴人請求給付預期利益七十萬三千四百八十六元本息（即扣除已判決確定
以外部分）部分，將第一審所為被上訴人敗訴之判決廢棄，改判如其聲明，無非以：
本件被上訴人所承攬之系爭工程合約，係在被上訴人無違約之情形下為上訴人所片面
終止，上訴人為該工程之定作人，自應依法賠償被上訴人因契約終止所受之損害及所
失之利益。又北二高中鶯段中和至土城段匝道高架橋下部結構及箱涵工程，原係榮工
處發包與上訴人，再由上訴人將其中「鋼筋加工組立」部分工程轉包與被上訴人，嗣
由上訴人於八十年六月五日片面終止該承攬契約，而上訴人其後亦遭榮工處收回上述
工程。又查榮工處另行發包與協昇營造股份有限公司（下稱協昇公司）、昇陽土木業
及富泰公司承作，其中「鋼筋加工組立」部分與本件系爭工程為同一工程，故該三家
廠商單價分析表上所列「利潤及管理費」分別為「五十七元」、「四百九十六‧一八
元」、「四百九十二‧六八元」，應足為本件被上訴人所失利益計算之依據。經斟酌
上開工程範圍大小，施工難易度等因素，認系爭工程之預期利益以上述三家廠商單價
分析表所載之利潤平均值（即每噸三百四十八‧六二元）為適當。而該工程被上訴人
未施工部分為二千四百十二‧三三八噸，以每噸三百四十八‧六二元計算，被上訴人
計可獲得之預期利益，除已判決確定之十三萬七千五百零三元部分外，應尚有七十萬
三千四百八十六元之所失利益。從而，被上訴人本於民法第五百十一條之規定，請求
上訴人再給付上開七十萬三千四百八十六元本息，即屬正當，應予准許等詞，為其判
斷之基礎。
查原審固以上開協昇公司、昇陽土木業、富泰公司等三家廠商之單價分析表所載「利
潤及管理費額數」之平均值作為被上訴人請求預期利益之依據，惟該三份利潤及管理
費額係上述三家廠商分別以每噸「五千三百九十五元」、「五千四百三十一‧一八元
」、「五千三百九十九‧六八元」之價格向榮工處承包而預估之利潤，有該單價分析
表可稽（見第一審卷外放證物被證七、八、九），該承包單價顯與被上訴人以每噸三
千五百元向上訴人承包者為高。準此，則能否逕以該三家廠商單價分析表之預估利潤
作為計算本件預期利益之基礎，已非無疑。且上訴人於原審曾對該三家廠商之單價分
析表，一再抗辯稱：協昇公司技工小工合計四千四百零八元，昇陽土木業技工小工合
計四千二百元、富泰公司技工小工合計四千一百七十元，被上訴人如繼續技工小工施
作帽樑部分之鋼筋加工組立，所耗成本均在四千元以上，若以每噸三千五百元承包勢
無利潤等語（見原審更(二)字卷五三、五四、七五、七六頁），乃原審未遑進一步斟酌
，竟以上開理由遽為上訴人該部分敗訴之判決，亦嫌速斷。究竟被上訴人所未施作之
二千四百十二‧三三八噸工程是否即係上開三家廠商所承包之高架橋帽樑部分，其施
作是否較諸被上訴人已僱工組立完成之「搭底」、「搭柱」部分困難﹖再該加工組立
之工資是否較「搭底」、「搭柱」部分為高﹖被上訴人如未遭上訴人於八十年六月五
日終止承攬契約就此部分工程所應支付之成本究有若干﹖凡此均與被上訴人得否請求
此部分所失之利益所關頗切，原審未詳為調查明晰，致本件事實尚欠明瞭，本院自無
從為法律上之判斷。上訴論旨執以指摘此部分原判決不當，求予廢棄，難謂無理由。
又上訴人法定代理人為謝耀堂，兩造雖分別提出該公司變更登記事項卡及經濟部公司
執照等件為證（見原審更(三)字卷二六、二七、四○、四一、六一－六三頁），惟該書
證似僅記載謝耀堂於八十四年一月九日就任上訴人公司董事長而已，在此之前上訴人
公司之法定代理人是否同為謝耀堂，或即為被上訴人起訴狀所載之吳滿堂，甚或另有
其人﹖攸關上訴人現任法定代理人應否依法聲明承受訴訟，案經發回，宜併注意及之
。
據上論結，本件上訴為有理由，依民事訴訟法第四百七十七條第一項、第四百七十八
條第一項，判決如主文。
中      華      民      國    八十七    年      九      月      三      日
                              最高法院民事第七庭
                                  審判長法官  朱  錦  娟
                                        法官  蘇  茂  秋
                                        法官  蘇  達  志
                                        法官  顏  南  全
                                        法官  葉  賽  鶯
      右正本證明與原本無異
                                              書  記  官
中      華      民      國    八十七    年      九      月     十六     日
